臺灣高等法院高雄分院民事判決
111年度上易字第89號
上  訴  人  黃書紳  
訴訟代理人  李慶榮律師
            劉建畿律師
            林宜儒律師
被 上訴 人  京城財經大樓管理委員會

法定代理人  李爐堂  
訴訟代理人  陳志傑  
上列當事人間請求確認管理使用權存在事件，上訴人對於民國11
0年12月30日臺灣高雄地方法院110年度訴字第830號第一審判決
提起上訴，並為訴之變更，本院於111年9月21日辯論終結，判決
如下：
    主  文
確認上訴人就所有高雄市○○區○○○段○○○○○○號即門牌高雄市○○區○
○路00號建物騎樓部分（面積130.14平方公尺）有管理使用權存
在。
其餘變更之訴駁回。
第二審訴訟費用由被上訴人負擔。
    事實及理由
壹、程序部分：
一、按第二審法院許訴之變更或追加之裁判，不得聲明不服，此
    觀民事訴訟法第463條準用同法第258條規定自明。本件上訴
    人於原審原起訴時，原確認對高雄市○○區○○○段00000○號即
    門牌號碼高雄市○○區○○路00號建物（下稱系爭建物）之騎樓
    面積130.14平方公尺（下稱系爭騎樓）之管理使用權存在。
    其後因被上訴人於原審抗辯其放置三角錐、充水式護欄等物
    品都是活動的，並無排除該地上物必要等語，上訴人因而更
    正聲明為被上訴人應將放置於系爭騎樓之地上物移除，並不
    得有任何圍堵、妨礙或阻撓上訴人及公眾使用或通行上開騎
    樓之行為，嗣經原審以無法認定被上訴人擅自擺放障礙物等
    由，駁回上訴人第一審之訴。上訴人不服，提起上訴，於本
    院變更聲明為：確認上訴人就所有系爭騎樓部分有專有管理
    使用權存在，而其變更聲明核與原審起訴之聲明，及其後更
    正聲明之基礎事實同一，即均為確認及維護上訴人就系爭騎
    樓之管理使用權，應認上訴之變更聲明係屬合法，原訴即因
    變更之訴合法而生撤回之效果，本院無庸再就原訴部分為裁
    判，僅須專就變更後之新訴為裁判，合先敘明。
二、被上訴人之法定代理人即主任委員已變更為李爐堂，有大樓
    管理委員會議紀錄及公告在卷可稽（見本院卷第49-53頁）
    ，茲據其法定代理人具狀聲明承受訴訟，核無不合，應予准
    許。
貳、實體部分：　　
一、上訴人主張：伊為系爭建物之所有權人，系爭建物所有權範
    圍包含系爭騎樓（面積130.14㎡）。又依司法院大法官釋字
    第564號解釋意旨，騎樓通道建造係為供公眾通行之用者，
    所有人雖不因此完全喪失管理、使用、收益、處分之權能，
    但其利用行為原則上不得有礙於通行，上訴人為系爭騎樓之
    所有權人，自得於確保公眾通行自由及往來安全之前提下，
    規劃系爭騎樓空間使用方式並開放騎樓空間供往來之公眾停
    放機車，而被上訴人對系爭騎樓則無管理權。惟因被上訴人
    先前於系爭騎樓擺放鐵架、交通三角錐、充水式護欄等障礙
    物，占據系爭騎樓空間，藉以排除上訴人及家人與員工或不
    特定往來之公眾停放機車，侵害上訴人基於所有權對系爭騎
    樓之管理使用權等情，爰本於所有權法律關係，提起變更之
    訴，聲明：確認上訴人就所有系爭建物之系爭騎樓部分有專
    有管理使用權（未繫屬本院者，不予贅述）。
二、被上訴人則以：對上訴人為系爭建物之所有權人，及系爭建
    物所有權範圍包系爭騎樓乙節，並不爭執。又京城財經大樓
    （下稱系爭大樓）於民國80年5 月22日領得用執照時，騎樓
    面積計287.36㎡，其中系爭騎樓面積為130.14㎡，餘則屬訴外
    人華南銀行所有。依道路交通管理處罰條例第3條第1、3款
    規定，系爭騎樓屬道路或人行道之性質，依法為供公眾通行
    ，且依法令強制設置，使用權屬於公眾而非私用，所有權人
    負有供公眾通行之義務，故上訴人就系爭騎樓無管理使用權
    。再者，騎樓不得裝置任何台階或阻礙物，且在不妨礙行人
    通行或行車安全，主管機關得設置機車停車處所。又依公寓
    大廈管理條例第3條第4款、第7條第2款規定，系爭騎樓應屬
    系爭大樓共用部分，應由被上訴人管理。並由系爭大樓於88
    年12月17日訂立管理規約（下稱系爭規約），已約定開放騎
    樓供公眾擺放機車，且未禁止上訴人使用系爭騎樓，亦無指
    示管理員指揮挪移位置供熟識之人停放機車，上訴人本件請
    求不合法且無必要等語置辯。
三、兩造不爭執事項如下：
    上訴人為系爭建物之所有權人，系爭建物所有權範圍包含系
    爭騎樓（面積130.14㎡）。
四、爭執事項：
    上訴人就系爭騎樓有無專有管理使用權？
五、本院之判斷：
　㈠按確認之訴，非原告有即受確認判決之法律上利益者，不得
    提起。為法律關係基礎事實存否之訴，亦同，民事訴訟法第
    247條第1項定有明文。又所謂即受確認判決之法律上利益，
    係指因法律關係之存否不明確，致原告在私法上之地位有受
    侵害之危險，而此項危險得以對於被告之確認判決除去之者
    而言（最高法院42年上字第1031號判例意旨參照）。本件上
    訴人主張系爭騎樓為其所有，故其有管理使用權等語，而被
    上訴人固不爭執系爭騎樓為上訴人所有，卻辯稱系爭騎樓應
    為系爭大樓之共用部分，上訴人對系爭騎樓並無管理使用權
    ，則此涉及系爭騎樓究為上訴人所有之專有部分或屬系爭大
    樓區分所有權人共有之共用部分，及系爭騎樓應由何人管理
    使用，暨涉及日後是否產生無權占用及不當得利等事宜，顯
    對上訴人私法上之地位有影響，是上訴人訴請確認就系爭建
    物之系爭騎樓有專有管理使用權存在，應認有即受確認判決
    之法律上利益，應予准許。
　㈡其次，按區分所有，指數人區分一建築物而各有其專有部分
    ，並就其共用部分按其應有部分有所有權；專有部分，指公
    寓大廈之全部或一部分，具有使用上之獨立性，且為區分所
    有之標的者；共用部分：指公寓大廈專有部分以外之其他部
    分及不屬專有之附屬建築物，而供共同使用者，公寓大廈管
    理條例第3條第2、3、4款分別定有明文。又按區分所有建物
    ，依土地登記規則第81條第1款規定：「同一建物所屬各種
    共用部分，除法令另有規定外，應依各區分所有權人使用情
    形，分別合併，另編建號，單獨登記為各相關區分所有權人
    共有。但部分區分所有權人不需使用該共用部分者，得予除
    外。」可知，公寓大廈之公共設施併同登記為一建號，由區
    分所有權人全體共有。再依建物所有權第一次登記法令補充
    規定第11點規定「區分所有建物之騎樓，除依主管建築機關
    備查之圖說標示為專有部分者外，應以共有部分辦理登記。
    」；第12點規定「區分所有建物依主管建築機關備查之圖說
    標示為共用部分及約定專用部分，應以共有部分辦理測量及
    登記。」，及依修正前11之1點規定「區分所有建物之騎樓
    除經依公寓大廈管理條例第44條規定，於申請建造執照檢附
    之詳細圖說上，繪製標示為共用者外，得以主建物內標示騎
    樓辦理登記。」等內容相互以觀，足見建商為辦理建物所有
    權第一次登記時，會以經主管建築機關備查之圖說標示為專
    有部分辦理區分所有權人建物所有權登記，並由建物所有權
    人取得專有部分之所有權，其餘部分（如門廳連接部分等必
    要走道）則辦理共有部分登記。又建商出售一般建物之買賣
    契約，若騎樓登記為主建物，則騎樓面積亦計入與該騎樓相
    連接之主建物面積中，建物總面積之登記以層次面積加上騎
    樓面積。再者，現行建物所有權登記實務，建物所有權登記
    區分為專有部分及非專有部分，專有部分有主建物及附屬建
    物之區別，非專有部分則指公共設施持分面積。而上訴人之
    系爭建物即18512建號之主建物面積，係包括系爭建物內部
    一、二層樓面積（面積219.46㎡、357.58㎡）及與建物相連接
    之系爭騎樓部分面積（130.14㎡），均登記為上訴人所有，
    有系爭建物謄本可稽（見原審審訴卷第23頁），並為被上訴
    人所不爭執；系爭建物之附屬建物為陽台，而系爭大樓共有
    部分則為同段18577建號建物（見同上卷頁），與系爭建物
    建號不同，足見系爭大樓共有部分並不含系爭騎樓。又依上
    訴人提出與建商買賣系爭建物契約書，記載建商出售之不動
    產面積及建號一切均與地政機關出具權狀證明文件相符無訛
    等語（見本院卷第137頁），亦堪認系爭騎樓確為系爭建物
    主建物範圍內。復依被上訴人提出高雄市政府工務局核發系
    爭大樓使用執照之「建築物概要」欄位所載（見原審審訴卷
    第55頁），騎樓、店舖、辦公室等部分均有獨立欄位標示其
    用途及面積，此與停車空間、樓梯間、機械室、暸望台、水
    箱等共用部分合併計算面積或記載於同一欄位有別。是依上
    開書證綜合以觀，系爭騎樓並未經標示為共用部分，而係列
    為主建物所有權範圍內，足見系爭騎樓（含上訴人所繪之1B
    及1A部分，見本院卷第11頁）係為上訴人所專有部分，且應
    認上訴人與建商已於買賣契約中明示排除與系爭建物相連接
    之系爭騎樓作為共用部分（公共設施），系爭騎樓屬主建物
    之一部，經登記為系爭建物所有權範圍內，為專有部分，並
    非共用部分至明。
　㈢再者，依系爭規約第二條一、⑵約明所謂共用部份：係指不屬
    專有部分與專有附屬建築物，而供共同使用者（又稱公共面
    積部份），該約定與公寓大廈管理條例第3條第4款規定相同
    ，即指非為區分所有人專有而為經共同編列18577建號部分
    ，始屬系爭大樓之共同部分，足見已排除上訴人專有系爭建
    物（含系爭騎樓）部分屬於共用部分。又系爭規約第二條二
    之本大樓法定空地、開放空間、頂樓平台儲水池水塔、污水
    池、走（廊）道、洗手間、電梯、樓梯、機械房、管道間等
    為共用部份，亦同指編列在18577建號之部份為共用部分，
    自不包含系爭騎樓。復參以系爭規約標的物件登錄表（下稱
    登錄表）之記載，共用部分為防空避難室、走道、梯間、機
    械房、水箱（見原審審訴卷第91頁），亦無記載含系爭騎樓
    ，並依系爭規約上開定義之共用部分應指編列18577建號之
    共用部分。另登錄表記載約定共用部分為門廳、車道、噴水
    池、圓頂會議室，同未列系爭騎樓為系爭大樓之約定共用部
    分（見同上卷頁），被上訴人於原審亦陳稱系爭騎樓非約定
    專用部分（見原審卷第36頁）。準此，系爭大樓共同使用部
    分，當未包含系爭騎樓，系爭大樓亦未與上訴人合意約定系
    爭騎樓為約定專用部分，則被上訴人抗辯系爭騎樓為系爭大
    樓共用部分，或稱系爭騎樓為約定專用部分（見原審卷第41
    頁），被上訴人有管理權云云，顯均無足採。
　㈣按專有部分，指公寓大廈之一部分，具有使用上之獨立性，
    且為區分所有之標的者；區分所有權人除法律另有限制外，
    對其專有部分，得自由使用、收益、處分，並排除他人干涉
    。民法第765條及公寓大廈管理條例第3條第3款、第4條第1
    項分別定有明文。建商既將系爭建物（含系爭騎樓）出售予
    上訴人單獨所有，非由系爭大樓區分所有權人共有，則依上
    開規定，上訴人對系爭騎樓自有管理使用權，尚不得以上訴
    人使用系爭騎樓應受道路交通管理處罰條例第3條第1、3款
    等法令之限制，即否定系爭騎樓為上訴人專有部分。則因被
    上訴人於原審及本院一再否認上訴人對系爭騎樓有管理使用
    權，並聲稱應由被上訴人負責管理云云（見原審卷第36頁、
    本院卷第47、121頁），是上訴人訴請確認其對系爭騎樓有
    管理使用權，自屬有據，且有確認利益。故被上訴人提出壹
    樓平面圖及建商使用執照（見原審審訴卷第55、57頁），及
    依憑道路交通管理處罰條例第3條第1、3款等法規，抗辯系
    爭騎樓為系爭大樓共用部分，上訴人無管理使用權，僅被上
    訴人得為管理使用云云，洵無足採。
　㈤惟按騎樓屬道路或人行道，及其具有供公眾通行之性質，道
    路交通管理處罰條例第3條第1、3款定有明文，其所有人於
    建築之初即負有供公眾通行之義務（司法院大法官釋字第56
    4號解釋文參照）。次按騎樓地未經本府交通局設置禁停標
    誌（線）者，於不妨礙行人通行之情形下，得沿騎樓地外緣
    橫向停放於騎樓地，並以一排為限。機車、慢車停放於騎樓
    、人行道、慢車道，應保持整潔，並不得裝載汙穢零亂物品
    ，妨害觀瞻與衛生。高雄市政府整理機車慢車停放秩序實施
    要點第2條第3款及第4條分別定有明文。又按於不妨礙行人
    通行或行車安全，相關主管機關得設置機車停車處所，道路
    交通管理處罰條例第90條之3亦有明文。再按騎樓不得裝置
    任何台階或阻礙物，建築技術規則建築設計施工篇第57條第
    2款定有明文。是依上開規定，系爭騎樓係屬道路或行人道
    ，所有人負有供公眾通行之義務，且原則上未經許可，不得
    擺設攤位，或裝置阻礙物，主管機關亦得設置機車停車處所
    ，此均係對人民財產權行使之限制，堪認系爭騎樓雖為上訴
    人私有，惟上訴人於管理使用時，因系爭騎樓屬道路或人行
    道，受有上開使用限制，此情並為上訴人所知悉及不爭執（
    見原審審訴卷第11、173頁），則上訴人既需受主管機關或
    員警因法令維持騎樓供行人通行目的而為管理及限制，是上
    訴人顯未具有專有管理系爭騎樓權限，亦堪認定。從而，上
    訴人請求確認其對系爭騎樓有管理使用權限，固屬有據，惟
    逾此外，請求確認其有專有上開管理使用權限，即難認有據
    。
　㈥至系爭大樓住戶管理規約雖有就公共處所如騎樓等處約定禁
    止堆置雜物，以免防礙通行之規定，及系爭大樓汽機車停車
    辦法雖有規定機車停放騎樓時，請排放整齊勿妨礙通行及車
    輛進出等規定（見原審審訴卷第103、109頁），惟此屬被上
    訴人為維護系爭大樓公共安全或秩序對住戶所為訓示規定，
    並不足以執此規定推認系爭騎樓即為共用部分，故上開規定
    無從為被上訴人有利之認定。另被上訴人雖抗辯系爭大樓有
    決議減免上訴人管理費，並提出字據為佐（見原審卷第89頁
    ），而上訴人雖不爭執有經減免其管理費，惟否認上開字據
    形式真正，本院審酌系爭騎樓非屬系爭大樓共用部分，業經
    認定如前，又上開字據未經兩造簽名確認，亦無證據證明系
    爭大樓曾依系爭規約召開區分所有權人會議，與上訴人協議
    約定將系爭騎樓作為約定共用部分，故被上訴人所提字據，
    亦不足為其有利之認定。
六、綜上所述，上訴人變更之訴請求確認其對系爭建物之系爭騎
    樓部分（面積130.14平方公尺）有管理使用權存在，應屬有
    據，惟逾此外之請求，則無理由，應予駁回。本件事證已臻
    明確，兩造其餘攻擊防禦及舉證，經審酌後認並不影響判決
    結果，爰不一一贅論，附此敘明。
七、據上論結，上訴人變更之訴為一部有理由，一部無理由，依
    民事訴訟法第79條，判決如主文。
中　　華　　民　　國　　111 　年　　10　　月　　5 　　日
                           民事第四庭
                                審判長法  官  洪能超
                                      法  官  李珮妤  
                                      法  官  楊淑珍
以上正本證明與原本無異。
本件不得上訴。
中　　華　　民　　國　　111 　年　　10 　　月　　5　　日
                                       書記官  李宜錚